臺灣臺南地方法院民事判決　　　　　　96年度訴字第1238號
原　　　告　 乙○○
被　　　告　 甲　○
上列當事人間請求給付借款事件，經本院於民國96年10月31日言
詞辯論終結，判決如下：
    主  文
原告之訴駁回。
訴訟費用由原告負擔。
    事實及理由
一、按訴狀送達後，原告不得將原訴變更或追加他訴，但擴張或
    減縮應受判決事項之聲明者，不在此限，民事訴訟法第255
    條第1項第2款定有明文。查本件原告聲請核發支命命令時，
    原係請求被告給付借款新台幣（下同）181萬元及自支付命
    令附表所示利息起算日起至清償日止，按年息百分之5計算
    之法定遲延利息；嗣經被告聲明異議，依法以原告支付命令
    之聲請視為起訴後，原告於本件審理期間，追加請求被告之
    另筆借款80萬元等情，核屬擴張應受判決事項之聲明，且被
    告就原告主張合計260萬元之借款，亦一併為抗辯，是依上
    開民事訴訟法第255條第1項第2款及第2項規定，原告追加部
    分應予准許。
二、原告起訴主張略以：
  (一)被告於民國79年至81年間陸續向原告借貸金錢使用，並交付
    如附表所示之編號1至16之本票交原告收執，借貸金額合計
    新臺幣（下同）181萬元。當時被告向原告表示，因其於79
    年1月5日購買高雄市○○區○○段地號506、506－1、506
    －2、506－3、506－4、510等六筆土地，正向銀行辦理貸款
    手續，事成之後當迅速清償每一筆借款本金及按年息百分之
    六計算之利息。然事隔多年，被告均未返還借款，縱經原告
    多次催討，被告亦置之不理。又被告於購地時，另透過王茂
    松向銀行或財團貸款，並授權王茂松全權處理，因銀行貸款
    申辦作業過程漫長，被告要求原告代向親友借貸現金80萬元
    應急使用，並以貸款受託人王茂松名義簽發如附表編號17至
    19之三張本票，由被告經手轉交原告收執，被告言明18、19
    之本票面額各35萬元，作為仲介費、慰勞犒賞金，編號17之
    本票面額80萬元，作為借貸現金用。是本件被告於79年至81
    年間，共向原告借款261萬元，並交付共計261萬元之本票（
    即編號1－17），爰本於金錢消費借貸之法律關係，及被告
    係發票人，於其所受利益之限度內，請求被告償還261萬元
    及按各該本票之發票日起至清償日止，按年息百分之6計算
    之利息。
 (二)對被告抗辯所為之陳述：
   (1)原告並非銀行貸款之仲介人員，是透過他人介紹認識被告
     。原告並無參與仲介事務，本件原告所收受本票亦非貸款
     案之仲介費，如被告抗辯係仲介費用，應由被告負舉證責
     任，被告並未提出簽約書，若係原告代收之本票，也應交
     付簽收單，但被告均無提出任何資料，足證被告所言並不
     實在。
   (2)原告並不認識訴外人王茂松，係被告拿訴外人王茂松的本
     票來向原告借款，故本票必經被告轉手始能送達原告手中
     ，附表二之三張本票之背書，亦係被告委任原告所寫。
   (3)又本件係請求借款及本票之利得償還，並未逾民法第125條
     所定15年之時效期間。被告抗辯已經過時效云云，自不可
     採。
 (三)聲明：
   (1)被告應給付原告新臺幣貳佰陸拾壹萬元，及自附表所示之
     利息起算日至清償日止，按年息百分之六計算之遲延利息
     。
   (2)訴訟費用由被告負擔。
三、被告抗辯
  (一)附表編號1至16之雖係被告所簽發，然被告並未持本票向原
    告借款，因當初被告購買土地急需貸款，原告是向銀行辦理
    貸款之仲介人員，故本件之本票係作為給付仲介貸款酬勞之
    用，因該案貸款並未完成，因此被告並無兌現本票之義務。
  (二)附表編號17至19之本票非被告所簽，被告亦未在上開本票後
    背書。且被告不認識訴外人王茂松，不知訴外人王茂松開立
    本票之事。又本案發生時間已久，系爭本票或借據均已超
    過法定時效期間。
  (三)聲明：原告之訴駁回。
三、兩造不爭執之事實：
  (一)原告持有被告所簽發如附表所示之編號1至16之本票，面額
    合計181萬元（參見促字卷內本票影本）。
  (二)原告持有附表編號17－19之本票三紙，票載發票人為王茂松
    （卷24頁）。
四、得心證之理由：
    本件原告主張由被告所簽發如附表編號1至16之本票，及發
    票人王茂松之編號17本票，係被告持向原告借款，惟為被告
    所否認，並抗辯該本票係支付辦理土地貸款之仲介費，編號
    17至19之本票，被告並不知情等語。經查：
  (1)按消費借貸，謂當事人一方移轉金錢或其他代替物之所有權
    於他方，而約定他方以種類、品質、數量相同之物返還之契
    約，民法第474條第1項定有明文。又當事人主張有金錢借貸
    關係存在，須就其發生所須具備之特別要件即『金錢之交付
    』及『借貸意思表示互相一致』負舉證之責任，若僅證明有
    金錢之交付，未證明借貸意思表示互相一致者，尚不能認為
    有金錢借貸關係存在。（最高法院81年度台上字第2372號判
    決參照）；另票據為無因證券，票據債權人就其取得票據之
    原因，固不負證明之責任，惟執票人既主張係票據發票人向
    伊借款而簽發交付，以為清償方法，債務人復抗辯其未收受
    借款，消費借貸並未成立，則就借款之已交付事實，即應由
    執票人負舉證責任（最高法院83年度台上字第526號及85年
    度台上字第1990號判決參照）；又民事訴訟如係由原告主張
    權利者，應先由原告負舉證之責，若原告不能舉證，以證實
    自己主張之事實為真實，則被告就其抗辯事實即令不能舉證
    ，或其所舉證據尚有疵累，亦應駁回原告之請求（最高法院
    17年上字第917號判例參照）。是依上述，本件被告既否認
    向原告借款，則原告自應就其與被告間確有金錢借貸關係所
    須具備之特別要件即「金錢之交付」及「借貸意思表示互相
    一致」負舉證之責任。
  (2)本件原告主張被告持附表所示之本票共17張向其借款，然除
    上開本票外，原告自承當時係一手交錢、一手交票，當時只
    有二人在場，沒有其他人知道或看到（本院卷49、50頁筆錄
    參照）。至於原告提出被告書立之收據二張（卷54、55頁）
    ，主張一張收據是證明79年7月10日之本票借款，另一張收
    據是80年5月20日之本票借款。被告固自認上開收據為其所
    寫，然查上開收據之金額一張為2萬元、另一張為3萬元，與
    原告提出之本票票面金額（10萬元或5萬元、8萬元不等），
    均不相符，難僅憑該二張收據，尚難以認定原告曾有交付金
    錢共261萬元予被告之事實。又從原告提出之土地買賣契約
    書、同意書之記載（卷38、39頁），僅足知悉被告與趙秀桃
    間有買賣土地，並將土地提供由王茂松向銀行或財團貸款之
    事實，並不足以推論被告有持本票向原告借款。又附表編號
    1至16之本票為被告所簽發之事實，固為被告所自認，惟本
    票係無因證券，取得本票之原因不只借款一端，其他如買賣
    、委任、給付契約款項等等原因，均有以本票付款之可能，
    自難僅以持有被告簽發之本票乙節，作為消費借貸關係之證
    明。又編號17本票並非被告所簽發，亦非被告本人所背書，
    原告自承該背書係受被告委任所寫（卷19頁筆錄參照），然
    被告否認其有委託背書之情形，原告就其受委託背書一事，
    亦未能舉證。是原告所舉前開資料，均不足以證明被告確有
    向其借用其所主張之款項，原告復未能提出其他證據足證明
    兩造間確有消費借貸關係存在，是原告主張依消費借貸請求
    被告給付261萬元，尚難採信，應予駁回。
  (3)原告另主張依票據法第22條第4項規定，發票人即被告應於
    所受利益限度內，償還本票票款等情，然為被告抗辯該本票
    係辦理貸款之仲介費，然貸款並未核發等語。經查，本件原
    告未能舉證其有交付金錢216萬元予被告，已如前述，原告
    亦未說明被告因簽發本件系爭附表編號1－16之本票，受有
    何利益，其請求被告於所受利益限度內，償還本票金額，自
    屬無據，不應准許。至編號17本票，被告並非發票人或承兌
    人，並無上開票據法規定之適用，附此說明。
五、綜上所述，原告未能舉證證明兩造間確有金錢借貸關係所須
    具備之特別要件即「金錢之交付」及「借貸意思表示互相一
    致」，亦未證明被告因簽發系爭本票，受有何種利益，從而
    ，原告依消費借貸法律關係及票據法第22條第4項規定，請
    求被告給付261萬元，及自附表所示之利息起算日起至清償
    日止，按年息百分之六計算之利息，為無理由，不應准許。
    。
六、本件判決之基礎已臻明確，兩造其餘之攻擊防禦方法及舉證
    ，核與判決無影響，毋庸一一論列，併此敘明。
七、結論：本件原告之訴為無理由，依民事訴訟法第78條，判決
    如主文。
中　　華　　民　　國　　96　　年　　11  　月　　14　　日
                  民事第二庭    法　官　  蔡孟珊
以上正本係照原本作成。
如對本判決上訴，須於判決送達後20日內向本院提出上訴狀。
中　　華　　民　　國　　96　　年　　11　　月　　14　　日
                    　　　　　　書記官　  吳幸芳
┌─────────────────────────────────────┐
│附表：                                                 96年度促字第37335號│
├──┬──────┬─────┬──────┬──────┬────┬──┤
│編號│發　票　日  │ 票面金額 │到 　期 　日│ 利息起算日 │票據號碼│發票│
│    │            │（新台幣）│            │            │        │人  │
├──┼──────┼─────┼──────┼──────┼────┼──┤
│001 │未        載│100,000元 │79年7月10日 │79年7月10日 │CH147383│甲○│
├──┼──────┼─────┼──────┼──────┼────┼──┤
│002 │79年8月30日 │50,000元  │未        載│79年8月30日 │CH147384│同上│
├──┼──────┼─────┼──────┼──────┼────┼──┤
│003 │79年11月24日│50,000元  │未        載│79年11月24日│CH147385│同上│
├──┼──────┼─────┼──────┼──────┼────┼──┤
│004 │79年12月20日│50,000元  │未        載│79年12月20日│CH147386│同上│
├──┼──────┼─────┼──────┼──────┼────┼──┤
│005 │80年1月21日 │50,000元  │未        載│80年1月21日 │CH147389│同上│
├──┼──────┼─────┼──────┼──────┼────┼──┤
│006 │未        載│80,000元  │80年3月23日 │80年3月23日 │CH147392│同上│
├──┼──────┼─────┼──────┼──────┼────┼──┤
│007 │80年4月22日 │100,000元 │未        載│80年4月22日 │CH030009│同上│
├──┼──────┼─────┼──────┼──────┼────┼──┤
│008 │80年5月23日 │50,000元  │未        載│80年5月23日 │TH050804│同上│
├──┼──────┼─────┼──────┼──────┼────┼──┤
│009 │80年5月30日 │50,000元  │未        載│80年5月30日 │TH050805│同上│
├──┼──────┼─────┼──────┼──────┼────┼──┤
│010 │80年6月10日 │200,000元 │未        載│80年6月10日 │TH050806│同上│
├──┼──────┼─────┼──────┼──────┼────┼──┤
│011 │80年6月21日 │100,000元 │未        載│80年6月21日 │TH050807│同上│
├──┼──────┼─────┼──────┼──────┼────┼──┤
│012 │80年8月22日 │100,000元 │未        載│80年8月22日 │TH050810│同上│
├──┼──────┼─────┼──────┼──────┼────┼──┤
│013 │80年8月26日 │300,000元 │未        載│80年8月26日 │TH050811│同上│
├──┼──────┼─────┼──────┼──────┼────┼──┤
│014 │80年9月12日 │80,000元  │未        載│80年9月12日 │TH050812│同上│
├──┼──────┼─────┼──────┼──────┼────┼──┤
│015 │80年9月19日 │200,000元 │未        載│80年9月19日 │CH030004│同上│
├──┼──────┼─────┼──────┼──────┼────┼──┤
│016 │80年11月7日 │250,000元 │未        載│80年11月7日 │TH050813│同上│
├──┼──────┼─────┼──────┼──────┼────┼──┤
│017 │80年5月8日  │800,000元 │未        載│80年5月8日  │CH030013│王茂│
│    │            │          │            │            │        │松  │
├──┼──────┼─────┼──────┼──────┼────┼──┤
│018 │80年4月10日 │350,000元 │未        載│            │CH030001│王茂│
│    │(非本件請求)│          │            │            │        │松  │
├──┼──────┼─────┼──────┼──────┼────┼──┤
│019 │80年4月22日 │350,000元 │未        載│            │CH030002│王茂│
│    │(非本件請求)│          │            │            │        │松  │
└──┴──────┴─────┴──────┴──────┴────┴──┘
